【裁判字號】    98,消債抗,26
【裁判日期】    981030
【裁判案由】    更生事件
【裁判全文】
臺灣臺東地方法院民事裁定            98年度消債抗字第26號
抗  告  人  甲○○
訴訟代理人  吳漢成律師
上列抗告人因消費者債務清理條例之更生事件，對於中華民國98
年10月8日本院所為98年度消債更字第50號裁定提起抗告，本
院裁定如下：
    主      文
抗告駁回。
抗告程序費用新臺幣壹仟元，由抗告人負擔。
    事實及理由
一、抗告意旨略以：
    抗告人原在育冠企業股份有限公司（下稱育冠公司）任職，
    並在消費者債務清理條例（下稱同條例）施行前之民國95年
    9月21日曾與國泰世華銀行（即最大無擔保債權銀行）達成
    ：自95年10月起、於每月10日清償新臺幣（下同）13,310元
    之協議（下稱系爭協議）。但抗告人在96年10月間為籌措兄
    長之喪葬費用，遂向育冠公司借款60,000元，並約定按月以
    薪資3分之1扣還，嗣造成抗告人於97年2月間，因無力負擔
    系爭協議所約定應繳納之金額而毀諾，故抗告人係有不可歸
    責於己之事由，致履行顯有重大困難之事實。至於97年度綜
    合所得稅單所載：抗告人在97年1月至8月間在育冠公司之薪
    資收入合計為278,120元乙節，可能係抗告人代親友購買育
    冠公司禮券，而該公司將該禮券之金額併入薪資所致。另抗
    告人名下雖登記價值合計約389,471元之房地，乃抗告人賴
    以住居之處，若將之處分，除無法填補債務外，勢將增加額
    外租賃之費用。而抗告人無擔保或無優先權之債務總額未逾
    12,000,000元，復未經法院裁定開始清算程序或宣告破產，
    爰向本院聲請更生，惟原審未考量上情，即逕駁回抗告人更
    生之聲請，顯有未當之情，爰提起抗告，並聲明求為裁定：
    (一)駁回原裁定，(二)准予開始更生程序之裁定｛見原審卷（下
    同）第3頁至第4頁、第58頁至第59頁；本院卷第4頁至第5頁
    ：聲請狀、陳報意見狀、抗告理由狀｝。
二、按(一)「債務人對於金融機構因消費借貸、自用住宅借款、信
    用卡或現金卡契約而負債務，在聲請更生前，應提出債權人
    清冊，以書面向最大債權金融機構請求協商債務清償方案，
    並表明共同協商之意旨」、「債務人與金融機構協商成立者
    ，不得聲請更生或清算。但因不可歸責於己之事由，致履行
    顯有重大困難者，不在此限」、「本條例施行前，債務人依
    金融主管機關協調成立之中華民國銀行公會會員，辦理消費
    金融案件無擔保債務協商機制與金融機構成立之協商，準用
    前項之規定」，同條例第151條第1項、第5項至第6項分別定
    有明文。(二)至同條例之立法意旨：乃「為使負債務之消費者
    得依本條例所定程序清理其債務，以調整其與債權人及其他
    利害關係人之權利義務關係，保障債權人之公平受償，謀求
    消費者經濟生活之更生及社會經濟之健全發展，特制定本條
    例。」，同條例第1條定有明文。據此，聲請人應秉持本條
    例之精神，不宜持續過去奢侈、浪費或不必要之花費，對於
    日常之開銷，除不應過於浮寬外，應僅於得維持聲請人基本
    生活所需之範圍內，為必要之支出，應為灼然。(三)另「關於
    更生或清算之程序，除本條例別有規定外，準用民事訴訟法
    之規定。」，同條例第15條定有明文。又「抗告，除本編別
    有規定外，準用第三編第一章之規定。」、「除本章（係指
    第二審程序）別有規定外，前編第一章、第二章之規定，於
    第二審程序準用之。」、「當事人主張有利於己之事實者，
    就其事實有舉證之責任」，民事訴訟法第495條之1第1項、
    第463條、第277條分別定有明文。據此，抗告人應就在本條
    例施行前所成立之系爭協議，確係因不可歸責於己之事由，
    致履行顯有重大困難乙節，負舉證之責。經查：
  (一)抗告人在同條例施行前，曾依中華民國銀行公會會員辦理消
    費金融案件無擔保債務協商機制，於民國95年9月21日與國
    泰世華銀行（即最大無擔保或無優先權之債權銀行）達成：
    自95年10月起、分108期、利率6％、於每月10日以13,310元
    依各債權銀行債權金額比例清償各項債務，至全部清償為止
    之協議（即系爭協議），有系爭協議書、債務協商還款計劃
    書影本附在原審卷（下同）第11頁、第12頁背面可稽。據此
    ，抗告人若無不可歸責於己之事由，致履行顯有重大困難之
    情事者，自應依系爭協議履行，自屬當然。
  (二)另據臺東縣稅務局於98年7月21日所核發抗告人於97年度綜
    合所得稅各類所得資料清單內所載：抗告人在育冠公司自97
    年1月至8月之薪資合計為278,120元（第25頁背面：該年度
    所得清單影本）。據此，抗告人在該期間之每月平均收入約
    為34,765元（計算方式：278,120元8個月），應為明確。
    故抗告人以每月薪資收入，扣除應扣還該公司之金額、及依
    據內政部主計處所公佈之98年度臺灣省每人每月9,829元之
    最低生活費（本院卷第10頁：歷年最低生活費一覽表）後，
    餘額約為13,348元｛計算方式：每月薪資34,765元－應扣還
    金額11,5 89元（即34,765元1／3）－9,829元｝，即適足
    以支付依系爭協議每月應繳納之金額，應為明確。另抗告人
    於96年10月向育冠公司所借款之100,000元，依以每月扣薪3
    分之1（即11,589元）比例之約定，若按正常狀況下，則未
    逾5個月即得清償完畢，此後抗告人即得依系爭協議之約定
    ，繳納每月應繳金額，甚為昭然。
  (三)至於抗告人辯稱：97年度所得清單所列抗告人於97年1月至8
    月間，在育冠公司之薪資收入合計為278,120元，『可能係
    』因抗告人代親友購買公司禮券，而該公司將該禮券金額併
    入薪資所致等語。經查：抗告人每月薪資收入之數額，乃有
    關：達成系爭協議後，抗告人在清償期間之收入是否有變化
    ，或客觀上之支出有否增減等情（諸如：受雇公司倒閉、裁
    員、失業、減薪致生收入減少，或家屬罹病等，在協商當時
    非可預期之額外支出，且該支出為固定性或非一時可茲解決
    者），藉以判斷抗告人是否有「不可歸責於己之事由，致履
    行顯有重大困難」之重要依據，但抗告人卻僅以『可能係
    ...
    』一語含糊帶過，顯未能依前揭規定，負舉證以實其說之責
    ，應為昭然。
三、綜上所述，抗告人除提出與原審所述相同之前揭抗告意旨之
    理由外，復未舉證另有其他因不可歸責於己，致履行顯有重
    大困難等特殊情況及證據資料，以供本院審酌。從而，原審
    駁回抗告人更生之聲請，核無違誤。而抗告意旨仍以在原審
    所持之理由，指摘原裁定不當，求予廢棄另為裁定，為無理
    由，應予駁回。至於抗告人若有新發生之事由，自得再據為
    聲請更生，乃為當然，附此敘明。
四、據上論結，本件抗告為無理由，依消費者債務清理條例第15
    條，民事訴訟法第495條之1第1項、第449條第1項、第95條
    、第78條，裁定如主文所示。
中    華    民    國    98    年    10    月    30    日
                    民事庭  審判長法  官  李芳南
                                  法  官  楊憶忠
                                  法  官  陳兆翔
以上正本證明與原本相符。
本裁定不得抗告。
中    華    民    國    98    年    10    月    30    日
                                  書記官  吳明學


司法院資訊處製作；財團法人民間司法改革基金會備份。
